臺灣臺北地方法院民事判決
111年度重訴字第332號
原      告  吳陳明華
即反訴被告            5樓之1
被      告  胡銀生  
即反訴原告
訴訟代理人  林家慶律師
            陳思愷律師
上列當事人間請求返還借款事件，本院於民國111年9月30日言詞
辯論終結，判決如下：
    主  文
一、原告之訴及假執行聲請駁回。
二、訴訟費用由原告負擔。
三、反訴被告應給付反訴原告新臺幣62萬元，及自民國111年6月
    25日起至清償日止，按週年利率百分之5計算之利息。
四、訴訟費用由反訴被告負擔。
五、本判決第三項於反訴原告以新臺幣21萬元為反訴被告供擔保
    後，得假執行。但反訴被告如以新臺幣62萬元為反訴原告預
    供擔保，得免為假執行。　　　
    事實及理由
甲、程序方面:
    按被告於言詞辯論終結前，得在本訴繫屬之法院，對於原告
    及就訴訟標的必須合一確定之人提起反訴。反訴之標的，如
    專屬他法院管轄，或與本訴之標的及其防禦方法不相牽連者
    ，不得提起。民事訴訟法第259條、第260條第1項分別定有
    明文。而所謂反訴之標的與本訴之標的及其防禦方法有牽連
    關係者，乃指反訴標的之法律關係與本訴標的之法律關係兩
    者之間，或反訴標的之法律關係與本訴被告作為防禦方法所
    主張之法律關係兩者之間，有牽連關係而言。即舉凡本訴標
    的之法律關係或作為防禦方法所主張之法律關係，與反訴標
    的之法律關係同一，或當事人雙方所主張之權利，由同一法
    律關係發生，或本訴標的之法律關係發生之原因，與反訴標
    的之法律關係發生之原因，其主要部分相同，均可認兩者間
    有牽連關係。本件原告即反訴被告主張被告即反訴原告向其
    借貸本金新臺幣(下同)1,060萬元，嗣因被告未清償，兩造
    協議自102年6月起僅支付利息，爰依消費借貸法律關係提起
    本件訴訟，請求被告返還1,179萬1,000元，被告即反訴原告
    則於本件言詞辯論終結前之民國111年6月7日具狀主張原告
    即反訴被告無法律上原因而保有被告依兩造協議溢付之和解
    金款項，爰依民法第179條請求反訴被告返還受領之和解金
    ，為此提起反訴。是本件反訴之標的與本訴之防禦方法有牽
    連關係，核與前開法律規定相符，應予准許。
乙、實體方面：
壹、本訴部分:
一、原告主張略以：被告前自101年5月7日起至102年4月24日止
    陸續向原告借貸本金共計1,060萬元(下稱系爭借款)。約定
    利率為年利率18%。原告於匯款方式給付本金予被告時，如
    附表1-1編號2-1所示會預扣利息3萬元後將餘額97萬元匯予
    被告。兩造就系爭借款之借貸期間、金額、清償期等均如附
    表1-1所示。被告並簽發11紙共計1,060萬元之本金支票及24
    紙共計119萬1,000元之利息支票，共35紙支票(下稱系爭支
    票)交付予原告。且自102年4月17日之利息支票遭退票時起(
    原證1)，兩造協調自102年6月起只支付利息。詎被告迄未清
    償本息，爰依據消費借貸法律關係，請求被告返還本金1,06
    0萬元及利息119萬1,000元，共計1,179萬1,000元等語。並
    聲明：⑴被告應返還借款新臺幣1,179萬1,000元;⑵願供擔保
    請准宣告假執行。
二、被告辯解略以：
  ⒈緣本件被告前為事業經營，透過訴外人張東明介紹而向原告
    借款共計1,060萬元，被告並簽發支票予原告供清償之用。
    嗣被告因事業營運狀況不佳，故委請訴外人鄭碧珠、張東明
    出面協助處理兩造間返還系爭借款事宜。訴外人鄭碧珠、張
    東明於102年5月28日邀同原告至日光寒舍咖啡館（被證1)。
    經原告與被告委託之訴外人鄭碧珠、張東明協商後，原告同
    意以系爭借款本金1,060萬元扣除340萬元被告已還之利息後
    之餘額720萬元作為被告應返還之和解金，並同意被告於每
    月25日以按月攤還6萬元之方式，將款項匯至原告國泰世華
    商業銀行(國泰世華銀行)建國分行之活儲帳戶（下稱系爭帳
    戶，被證2），兩造因此達成和解契約。
　⒉本件被告自102年6月起依和解契約按月攤還，迄110年4月已
    累計匯款至原告系爭帳戶達782萬元。是以上開和解金720萬
    元均已清償完畢。(被證3)
  ⒊本件被告前向原告借款1,060萬元，惟於102年5月28日經達成
    被告應返還和解金720萬元之系爭和解契約後，該和解契約
    之效力自應拘束兩造，原告就超出和解金部分因和解而生債
    權拋棄之效力。被告已將和解金720萬元清償完畢等語。並
    聲明：⑴原告之訴及其假執行之聲請均駁回;⑵如受不利判決
    ，願供擔保請准予宣告免為假執行。
貳、反訴部分:　 
一、反訴原告主張略以:
  ⒈本件反訴原告已於109年2月已將和解金720萬元清償完畢（被
    證3）。惟因反訴原告之配偶即訴外人唐淑津因身體狀況不
    佳（現因罹癌過世）代原告匯款時，於109年2月匯款6萬元
    至反訴被告國泰世華銀行建國分行之活儲帳戶（當月溢付4
    萬元），且自109年3月起至110年4月止，溢付共計62萬元(
    計算式：4萬元+6萬元+4萬元xl3=62萬元)。為此，反訴原告
    爰依民法第179條規定請求反訴被告返還溢領金額62萬元予
    反訴原告等語。並聲明：⑴反訴被告應給付反訴原告新台幣6
    2萬元，及自民事答辯聲請調查證據暨反訴起訴狀繕本送達
    之翌日起至清償日止，按週年利率百分之5計算之利息;⑵反
    訴原告願供擔保，請准宣告假執行。
二、反訴被告辯解略以：被告就系爭借款自102年4月17日退票起
    ，經兩造協調自102年6月起只支付利息，詎被告迄未清償本
    金1,060萬元及利119萬1,000元等語，並聲明：⑴反訴原告之
    訴及其假執行之聲請均駁回;⑵如受不利判決，願供擔保請准
    予宣告免為假執行。
參、得心證之理由:
一、本訴部分:　
  ㈠兩造間就系爭借款有有如附表1-1所示消費借貸關係存在:
　　本件原告主張被告自101年5月至102年4月間，陸續向原告借
    得如附表1-1所示本金共1,060萬元，約定利率為年利率18%
    ，被告並簽發11紙共計1,060萬元之本金支票及24紙共計119
    萬1,000元之利息支票交付予原告等情，除據原告提出系爭
    支票影本35紙、借款明細表(附表1-1)、101年5月7日國泰世
    華銀行匯款憑證、101年12月24日、102年1月31日臺灣銀行
    匯款申請書、被告書寫之本金、利息明細(本院卷第49-71、
    171、173、175、177、179、313-317頁)等，在卷可證外，
    且被告就系爭借款本金為1060萬元，被告有向原告借款1,06
    0萬元不為爭執，並主張兩造間曾以本金1060萬元扣除已付
    款項達成和解，而拋棄其餘本息(本院卷第162、163、237頁
    )，復就上開原告所提35紙系爭支票影本及被告書寫之本息
    明細形式上真正均不予爭執，再衡以兩造間就如附表1-1所
    示系爭借款係自101年5月起迄102年4月間陸續所為，而被告
    就如附表1-1編號1-1至1-3之借貸款項300萬元及同附表編號
    2-1借貸款項98萬元部分，均已自承有收受並承認此部分借
    貸關係存在，則參以該部分借貸之系爭借款簽發交付原告之
    系爭支票發票日在102年5月3日、同年月7日、10日，而原告
    匯款日為101年5月7日(如上開國泰世華銀行匯款憑證)，顯
    與附表1-1所示之借款與清償期間(101年5月-102年5月)相符
    外，且原告將上開借款匯予被告之日期，亦與相對應之被告
    預載借貸期間之票載發票日相符，溢徵被告應係在確認收款
    時，始簽發系爭支票交付原告以供擔保系爭借款。況系爭支
    票發票日乃因陸續借貸款項而簽發交付，被告就系爭支票形
    式上真正既未爭執，則被告若果未取得除398萬元以外款項
    情形，豈會簽發發票日為103年3月16日至103年4月24日間之
    7紙本金支票交付原告供擔保?更有甚者，被告尚主張其就系
    爭借款已自102年6月起已匯之款項共計782萬元予原告，而
    遠高於被告所自承之上開398萬元借貸款項?再依證人鄭碧珠
    111年8月12日結證稱:(問:你有沒有在幫忙胡銀生去「協商
    債務前」先與胡銀生確認他向吳陳明華借貸的本金、利息？
    )答:有。(問:經你上開協商前的對帳結果如何？)答:本金10
    60萬元，當時都還沒還等語(見本院卷第223頁)，可知就兩
    造間就系爭借款確有如附表1-1所示消費借貸關係存在乙節
    ，已堪認定。
　㈡兩造間就系爭借款於102年5月28蹉商後達成和解契約，原告
    主張依原消費借貸法律關係，請求被告返還本金1,060萬元
    及利息119萬1,000元，共計1,179萬1,000元云云，為無理由
    :
　⒈按「稱和解者，謂當事人約定，互相讓步，以終止爭執或防
    止爭執發生之契約」、又「當事人互相表示意思一致者，無
    論其為明示或默示，契約即為成立」、「當事人對於必要之
    點，意思一致，而對於非必要之點，未經表示意思者，推定
    其契約為成立，關於該非必要之點，當事人意思不一致時，
    法院應依其事件之性質定之」，民法第736條、第153條第1
    、2項定有明文。又依民法第737條規定：「和解有使當事人
    所拋棄之權利消滅及使當事人取得和解契約所訂明權利之效
    力」，準此，和解內容，倘以他種法律關係替代原有法律關
    係者，則係以和解契約創設新法律關係，故債務人如不履行
    和解契約，債權人應依和解創設之新法律關係請求履行，不
    得再依原有法律關係請求給付，(最高法院83年度台上字第6
    20號民事判決可參)。換言之，和解成立以後，其發生之法
    律上效力，在消極方面，使當事人所拋棄之權利消滅，在積
    極方面，則使當事人取得和解契約所訂明之權利（最高法院
    87年度台上字第312號判決意旨參照）。又和解有創設之效
    力，除有同法第738條得撤銷之事由外，自不容任何一方片
    面解除，最高法院71年度台上字第1973號民事判決同其見解
    ，可資參照。
　⒉經查，本件被告主張其曾委請證人即訴外人鄭碧珠及張東明
    出面協助處理系爭借款返還事宜。鄭碧珠、張東明於102年5
    月28日邀同原告至日光寒舍咖啡館協商，期間雙方有就系爭
    借款本金確認為1060萬元，並確認原告已拿了340萬元利息
    等節，為原告所是認(本院卷第224頁)，並據被告提出上開
    咖啡館統一發票1紙在卷可證(本院卷第109頁)，堪予憑採。
    次查，當日雙方就系爭借款蹉商過程，依證人鄭碧珠到庭結
    證稱:(問:你有沒有在幫忙胡銀生去「協商債務前」先與胡
    銀生確認他向吳陳明華借貸的本金、利息？)答:有。(問:經
    你上開協商前的對帳結果如何？)答:本金1060萬元，當時都
    還沒還。我不知道胡銀生欠吳陳明華的利息是多少，但吳陳
    明華領過的利息340萬元，因為胡銀生有發生債務危機，他
    當時有做一個欠債權人的表，我是從該表知悉吳陳明華已領
    過340萬元。(問:你在前往與原告協商債務前有無與胡銀生
    先確認當天欲達成的方案？)答:有。(問:當天你與吳陳明華
    有無進行對帳？)答:那天吳陳明華與我們當場有對帳，吳陳
    明華確認他有拿了340萬元的利息，本金也當場確定是1060
    萬元。(問:當天你與吳陳明華就上開債務協商的結果？)答:
    吳陳明華主動提出他拿了340萬元利息可以從本金1060扣掉
    ，只要本金還他720萬元就可以了。我跟吳陳明華提了三個
    方案，第一個是說胡銀生現在有財務危機，如果720萬元要
    一次還沒有辦法，如果要一次還只能打對折即720萬元的一
    半360萬元。第二個是說當時有先請律師處理胡銀生所有債
    權人的債權，律師就吳陳明華債權有先開了106萬元的本票
    即本金的一成，並加上胡銀生254萬元的現金。第三個就是
    分期付款，於每個月25日匯款6萬元的方式給付720萬元。後
    來吳陳明華選第三個方案，並且將他名下國泰世華銀行建國
    分行000000000000活儲吳陳明華帳戶給我。(問:當天有提到
    340萬元的利息直接從本金1060萬元中扣除，而吳陳明華同
    意？)答:這是吳陳明華親口提出來的，他主動提出來的。
　　…(問:方才原告有說，你是要幫原告減輕房貸壓力，你有無
    說過這句話？)答:我是代表胡銀生跟原告協商整個債務，所
    以分期付款也是整個債務。(提示被證2，法院卷第111頁，
    問:證人是否有看過此份文書？)答:有，該份筆記原本在我
    手上，這就是協商當天我隨手記的筆記。…(問:該文書中記
    載「1060(本金)-340(扣利息)＝720÷2＝360」、「360-106(律
    師已開票)＝254」是在說明何事？)答:就是第一跟第二方案
    的說明。(問:為何在第一第二方案後，吳陳明華緊接書寫上
    開帳戶？)答:因為他不同意第一第二方案，他要720萬元都
    還，所以胡銀生只能以分期付款方式每個月6萬元，清償到7
    20萬元為止。(問:你是否有與吳陳明華第三方案？)答:有，
    所以我才跟胡銀生說他要每個月清償6萬元。(問:第三方案
    還720萬元是否需要另外加計利息給原告？)答:沒有這樣的
    約定等語，此有111年8月12日言詞辯論筆錄在卷可參(院卷
    第224-227頁)。且就上開雙方蹉商過程中所示方案及原告提
    供系爭帳戶等節，並據被告提出由證人鄭碧珠當日筆記並由
    原告親簽確認之文件一份在卷足參(本院卷第111頁)。觀諸
    該文件依序所示:日期:102.5/28、證人所述以本金1060萬元
    扣除原告已收利息340萬元之剩餘金額720萬元，及一次還只
    能打對折360萬元方案之記載:0000-000=720÷2=360、證人所
    述106萬元本票加254萬元現金方案之記載:360-106=254(律
    師已開票)、並有系爭原告國泰世華銀行帳戶及原告簽名、
    及證人所述每月匯款6萬元至系爭帳戶以清償方案記載:每個
    月25日60000等語，及原告自承該文件上簽名及系爭銀行帳
    戶確為其當日在場所為(本院卷第117、227頁)等節，自足佐
    證證人所述，應屬真實，堪以採信。復參以，系爭借款於斯
    時僅有前三筆本金屆清償期，尚有如附表1-1編號2-1至4-5
    所示等八筆本金尚未屆期，被告本無期前清償之義務，且原
    告亦自承其當時有房貸壓力，所以提供系爭銀行帳戶供匯款
    ，及原告就嗣後被告果於上開蹉商後，自102年6月起至110
    年4月止，長近8年期間按月匯款6萬元至原告系爭帳戶共計7
    82萬元之事實亦不爭執，確已獲得期前清償利益等情觀之，
    足認兩造間就系爭借款，幾經折衝互相讓步而達成依原借款
    本金1,060萬元扣除除已給付之340萬元利息後之餘額720萬
    元作為和解金，並由被告於每月25日按月匯款6萬元至系爭
    帳戶以清償和解金之合意，而成立和解契約。且雙方既已合
    意就720萬元和解金，以按月給付6萬元方式清償，則就供系
    爭借款擔保之35紙系爭支票，該等支票表彰票據權利內容既
    俱為借貸本金及借貸期間、清償期，解釋上自應認為兩造和
    解內容所包涵，始為其等真意。是依首揭意旨，和解成立後
    ，兩造當事人均應受該和解契約之拘束，任何一方所受之不
    利益均屬其讓步之結果，原告就系爭借款、系爭支票之權利
    既因和解讓步而拋棄，並因拋棄而消滅，自不得再依原借貸
    法律關係請求給付。況本件被告自102年6月起迄110年4月止
    ，已依兩造間和解契約每月匯款至原告系爭帳戶達782萬元
    乙節，除為原告所不爭執外，並有系爭帳戶交易明細在卷足
    證(本院卷第243-274頁)，是上開和解金720萬元業據被告清
    償完畢，亦堪認定。　　
　⒊至原告所辯其並未與經被告授權協商之鄭碧珠就上開方案達
    成合意，被告每個月匯款6萬元至其系爭帳戶，只是要幫其
    清償房貸本息，不是清償欠其的債務，否則兩造間為何沒就
    上開和解為一式三份經兩造及見證人簽名之契約?為何被告
    未向原告索取系爭35紙支票云云。惟查，原告與經被告授權
    協商之鄭碧珠、張東明就上開方案達成合意及蹉商過程事證
    ，已如上述，至原告固稱被告自102年6月起迄110年4月止每
    月匯款至系爭帳戶，僅係為幫原告清償其房貸，不是要清償
    系爭借款云云，然當日雙方既為返還系爭借款乙事進行蹉商
    ，何以經被告授權協商之證人，徒使被告負擔原告自己之房
    貸債務，且不得抵充被告之債務?原告就此復未提出何事證
    以實其說，實難憑採。又民法上和解，本可由調人居中傳達
    ，合意成立，而為諾成契約、不要式契約，本不以訂立書面
    契約為必要，則原告上開所辯本件和解無一式三份經兩造、
    見證人簽名云云，亦屬無據。再者，原告取得被告交付供擔
    保系爭借款之35紙系爭支票，原消費借貸法律關係、系爭支
    票權利，既因兩造間成立和解讓步視為拋棄而消滅，已如上
    述，則原告以系爭支票權利未經被告取回，而主張兩造間未
    達成和解云云，難認有理。綜上，本件原告依據兩造間原消
    費借貸法律關係，請求被告返還本金1,060萬元及利息119萬
    1,000元，共計1,179萬1,000元云云，應無理由。　
二、反訴部分:　　
    反訴原告依民法第179條規定請求反訴被告返還溢領金額62
    萬元，為有理由:
　⒈按無法律上之原因而受利益，致他人受損害者，應返還其利
    益；雖有法律上之原因，而其後已不存在者，亦同，民法第
    179條定有明文。
　⒉經查，本件反訴原告委請證人即訴外人鄭碧珠及張東明協助
    處理系爭借款事宜。雙方於102年5月28日就系爭借款，互相
    讓步而達成依原借款本金1,060萬元扣除除已給付之340萬元
    利息後之餘額720萬元作為和解金，並由反訴原告於每月25
    日按月匯款6萬元至系爭帳戶以清償之合意，而成立和解契
    約。又反訴原告自102年6月起迄110年4月止，已依兩造間和
    解契約每月匯款至反訴被告系爭帳戶達782萬元乙節，如上
    所述。且反訴被告就系爭借款、系爭支票之權利既因和解讓
    步而拋棄，並因拋棄而消滅，則反訴原告主張反訴被告係無
    法律上原因受有利益致其受有損害，爰依不當得利法律關係
    ，請求反訴被告給付反訴原告62萬元及自民事答辯聲請調查
    證據暨反訴起訴狀繕本送達之翌日即111年6月25日(見本院
    卷第113頁)起至清償日止，按週年利率百分之5計算之利息
    及法給付46,675元，為有理由，應予准許。
肆、綜上所述:
  ㈠本訴部分，原告依消費借貸法律關係，請求被告返還借款新
    臺幣1,179萬1,000元，為無理由，應予駁回。本訴原告之訴
    既經駁回，其假執行之聲請失所依據，爰一併駁回。
  ㈡反訴部分，反訴原告依不當得利法律關係，請求反訴被告給
    付62萬元，及自反訴起訴狀繕本送達翌日即111年6月25日起
    至清償日止，按年息5％計算之利息，為有理由，應予准許。
    反訴部分，兩造均陳明願供擔保，請准宣告假執行，經核並
    無不合，爰酌定相當擔保金額宣告之。
伍、本件本訴、反訴事證已臻明確，兩造其餘攻擊防禦方法及舉
    證，核與判決結果無影響，爰不予一一論列，附此敘明。
陸、訴訟費用負擔部分：
　㈠本訴訴訟費用，依民事訴訟法第78條規定，命原告負擔之。
　㈡反訴訴訟費用，依民事訴訟法第78條規定，命反訴被告負擔
    之。　
　　
中　　華　　民　　國　  111　　年　　11　　月　　4　　日
                  民事第二庭       法　官   蒲  心  智
以上正本係照原本作成。
如對本判決上訴，須於判決送達後20日內向本院提出上訴狀。如
委任律師提起上訴者，應一併繳納上訴審裁判費。
中　　華　　民　　國　　111 　年　　11　　月　　4 　　日
                                   書記官   林  芯  瑜